【裁判字號】    98,交上更(一),12
【裁判日期】    990408
【裁判案由】    公共危險
【裁判全文】
臺灣高等法院刑事判決            98年度交上更(一)字第12號
上  訴  人  臺灣臺北地方法院檢察署檢察官
上  訴  人
即  被  告  丙○○
選任辯護人  林奕秀律師
上列上訴人因被告公共危險案件，不服臺灣臺北地方法院96年度
交訴字第31號，中華民國96年7月6日第一審判決（聲請簡易判決
處刑案號：臺灣臺北地方法院檢察署95年度偵緝字第2909號），
提起上訴，經判決後，由最高法院發回更審，本院判決如下：
    主  文
原判決關於肇事致人傷害逃逸暨定應執行刑部分均撤銷。
丙○○駕駛動力交通工具肇事，致人傷而逃逸，處有期徒刑陸月
，如易科罰金，以銀元佰元即新台幣玖佰元折算壹日；減為有
期徒刑參月，如易科罰金，以銀元佰元即新台幣玖佰元折算壹
日。
    事  實
一、丙○○以駕駛計程車為職業，為從事駕駛業務之人，於民國
    （下同）95年1月6日上午10時30分許，駕駛車牌號碼3N-185
    號營業用小客車，沿台北市○○區○○街由西往東方向行駛
    ，行經福德街過大道路口後，欲從外側車道變換車道至內側
    車道時，本應注意變換車道時，應讓直行車先行，並注意安
    全距離，而依當時情形，並無不能注意之情事，竟未讓直行
    車先行，亦未注意安全距離，即逕行變換車道，適有乙○○
    騎乘之車牌號碼BPX-597號重型機車自同方向之左後方駛來
    ，因而使乙○○閃避不及，丙○○之小客車左前輪處與乙○
    ○機車前車輪處發生碰撞，造成乙○○人車倒地，所騎乘之
    機車往前滑行撞及安全島，因此受有額頭撕裂傷、臉多處及
    左膝擦傷等傷害（業務過失傷害部分，經本院以96年度交上
    訴字第144號判處有期徒刑4月，減為有期徒刑2月，如易科
    罰金，以銀元300元即新台幣900元折算一日，因不得上訴，
    已於96年9月6日確定）。詎丙○○明知肇事並致乙○○受傷
    ，竟未下車查看，即駕車逃逸。幸經路人發現，記下上開營
    業用小客車車號，始循線查獲。
二、案經乙○○訴由臺北市政府警察局信義分局報請臺灣臺北地
    方法院檢察署檢察官偵查後聲請以簡易判決處刑，原審認不
    宜以簡易判決處刑，改依通常程序審理。
    理    由
一、證據能力部分：
    按被告以外之人於審判外之陳述，雖不符刑事訴訟法第159
    條之1至第159條之4之規定，而經當事人於審判程序同意作
    為證據，法院審酌該言詞陳述或書面陳述作成時之情況，認
    為適當者，亦得為證據；當事人、代理人或辯護人於法院調
    查證據時，知有刑事訴訟法第159條第1項不得為證據之情形
    ，而未於言詞辯論終結前聲明異議者，視為有前項之同意，
    刑事訴訟法第159條之1、第159條之5第1項、第2項分別定有
    明文。經查，本判決所引用之被告以外之人於審判外之陳述
    或非供述證據，檢察官、被告及辯護人於本院言詞辯論終結
    前對證據能力均未聲明異議，本院審酌上開證據資料製作時
    尚無不當取供，及證明力明顯過低之瑕疵，認以之作為證據
    應屬適當，故揆諸前開規定，認前揭證據資料有證據能力。
二、訊據上訴人即被告丙○○固坦認有於上開時地駕駛車牌號碼
    3N-185號營業用小客車行經該處，惟否認有何肇事逃逸之犯
    行，於法院歷次審理辯稱略以：伊在告訴人還沒有撞到分隔
    島時就在告訴人的前面了，伊有從後照鏡看到告訴人跌倒，
    伊車子停在那邊大約30秒至1分鐘，被害人之機車在伊後面
    不是前面，也沒有碰到，被害人機車沒有碰到伊，他是碰到
    安全島，伊所駕車輛之撞痕離案發已有1年之久而未修護云
    云。
二、本院查：
（一）本件事故經過，業據證人即告訴人乙○○於原審96年5月8
      日審理時時證稱：「（你知道這段車禍發生的時間？）95
      年1 月6日上午10點。（你有沒有親眼看到事故如何發生
      ？）當時我行駛外車道，計程車當時在路旁，他要切出車
      道進來，他的計程車左前側，撞到我機車右輪，就是他葉
      子板附近。（是近距離擦撞？）對。（被告有打左轉燈嗎
      ？）沒有。（你為何知道沒有？）因為我行駛時，沒有看
      到任何車子出來，我到要看到時，已經來不及了，已經擦
      撞了。（你警詢說有打方向燈？）他停在路旁時，有閃警
      示燈，我有看到他停在旁邊。（距離多遠？）約三個車身
      ，我就看到被告車停在路邊有閃警示燈。（當時被告車子
      出來後，警示燈就關掉了？）對。（被告往左切出，你閃
      避不及？）對。（你是擦撞他的左前葉子板？）對。（你
      原來騎在外車道，被告在外面停車，他突然起步，你被逼
      到內車道？）我整個滑行到內車道，我整個臉擦傷。（碰
      撞地點？）外側車道。（你在交通事故談話紀錄表，你有
      說你有切到第一線快車道，該計程車向左起步，與你的車
      發生碰撞，你是有切入快車道，你從右邊內側切到左邊內
      側？）我本來行駛在外側車道，他停在路邊，我要往左，
      切到內車道，但來不及切過去，被告就過來撞到我。（你
      被碰撞那瞬間，有沒有感覺被告哪部分撞到你？）他的左
      前葉子板碰到我的前輪右側。」等語，此觀諸肇事後員警
      所拍攝告訴人機車照片，前輪右側有明顯之其他車輛輪胎
      擦痕，證人即員警黃俊棋於原審審理時供稱機車擦痕特別
      照出，是因係新的擦痕，故予以採證照相等語（見原審卷
      第56頁），證人李天生於原審亦同此證述，堪認告訴人之
      機車係右前輪遭其他車輛輪胎擦撞而倒地受傷，應可確定
      。
（二）再查，被害人所騎乘機車倒地後之刮地痕，是始於交岔路
      口處，而後止於安全島旁，全長8.5公尺，此有道路交通
      事故現場圖在卷可參（見偵查卷第13頁），與被告所辯告
      訴人係自撞安全島之情節不符，被告所辯，自不可採。此
      外，並有台北市政府警察局信義分局道路交通事故現場圖
      、交通事故談話紀錄表、補充資料表、道路交通事故調查
      報告表（一）、（二）、現場及車損照片11張、證人李天
      生於原審審理時提供之採證照片2張，而告訴人因本件交
      通事故受有如事實欄所載之傷害，亦有台北市立聯合醫院
      忠孝院區診斷證明書在卷可資佐證（見偵查卷第10頁）。
（三）本件送交通事故鑑定結果：「依規定汽車行駛時駕駛人應
      注意兩車併行之間隔，並隨時採取必要之安全措施，由警
      方事故現場圖、照片、車損、雙方陳述，顯示事故前兩車
      同時於福德街西向東車道，且乙○○騎乘之普通重機車於
      大道路口接近分隔島處失控，並擦撞分隔島，雖丙○○陳
      述其車未與乙○○騎乘之普通重機車擦撞，且丙○○於乙
      ○○跌倒後即駕駛計程車駛離，由計程車事故後車損亦尚
      無法確認兩車有接觸，然由乙○○之陳述與機車刮地痕位
      置判斷，事故發生瞬間計程車位於普通機車右側，機車似
      受到右側來車影響或承受右側外力，並致失控滑倒擦撞分
      隔島，不排除事故當時計程車係如乙○○陳述有向左變換
      行向之行為，是以推論，丙○○駕駛計程車涉嫌變換行向
      未注意其他車輛為本件事故肇事原因。」亦同本院認定。
      又依上開證據已足認被告上開業務過失傷害犯行，雖證人
      即處理本案之警員李天生於本院到庭證稱：本案被告所駕
      計程車上之撞擊痕跡有可能是舊痕而不是本案撞痕；惟證
      人於同日亦同時證稱：其於被告計程車上之銹斑也可能在
      案發11天後造成等語；另證人甲○○於本院到庭證稱：車
      子是被告開，什麼時候碰撞伊不清楚，亦不清楚是否1年
      前留下，被告有跟伊說要修理，是發生這件事情的半年前
      等語；依證人二人上開證詞，已無從由被告計程車上之痕
      跡判斷是否與本案有關；是證人之證言均無從援引為有利
      於被告之認定。
（四）復查，證人即被害人乙○○於原審96年5月8日審理時證稱
      ：「（擦到之後，他有沒有停下來？）我滑行到旁邊，路
      人跟我說他有看到計程車，車號記起來，路人說被告有停
      一下，看我沒事就開走。」（見原審卷第29頁），並有告
      訴人提出，經路人書寫被告車號之紙張（紙上尚有沾有告
      訴人當時流血之血跡）在卷可按，另現場報案之目擊證人
      歐月女及曾傳義均於96年5月8日原審審理時證稱案發當時
      在現場並未看到有計程車停下來，只看到被害人坐在分隔
      島上等語，是被告於肇事後未採取救護或其他必要措施而
      逃逸之犯行應可認定。
（五）按汽車駕駛人，駕駛汽車肇事致人受傷或死亡，應即採取
      救護或其他必要措施，並向警察機關報告，不得駛離，道
      路交通管理處罰條例第62條第3項前段定有明文。而刑法
      第185條之4之肇事逃逸罪，以處罰肇事後逃逸之駕駛人為
      目的，俾促使駕駛人於肇事後能對被害人即時救護，以減
      少死傷，最高法院著有92年度台上字第6541號判決可資參
      照。本件被告於肇事後，未當場對被害人施以必要扶助、
      報警或呼叫救護車到場等足以減少肇事死傷之救護措施，
      即在無法確知被害人得否獲得及時適切救護之狀況下，逕
      行駕車逃離現場，顯已違上開刑法第185條之4之肇事逃逸
      罪之規範意旨甚明。
（六）綜上所述，足證告訴人確於上揭時、地騎乘機車，遭被告
      所駕駛之前開計程車撞及，致告訴人倒地，受有事實欄所
      載之傷勢，被告於肇事後旋即逃逸無訛。被告前開所辯，
      顯係卸責之詞，要無可信。是本案事證明確，被告肇事逃
      逸犯行，洵堪認定，應予依法論科。
三、查被告行為後，刑法業於94年2月2日修正公布，95年7月1日
    起施行。按行為後法律有變更者，適用行為時之法律，但行
    為後之法律有利於行為人者，適用最有利於行為人之法律，
    刑法第2條第1項定有明文。茲本條係規範行為後法律變更所
    生新舊法律比較適用之準據法，本身尚無新舊法比較之問題
    ，於新法施行後，應一律適用新法第2條第1項之規定，為「
    從舊從輕」之比較。而本次法律變更，比較時應就罪刑有關
    之共犯、未遂犯、想像競合犯、牽連犯、連續犯、結合犯，
    以及累犯加重、自首減輕暨其他法定加減原因（如身分加減
    ）與加減例等一切情形，綜其全部罪刑之結果而為比較（最
    高法院95年5月23日95年度第8次刑事庭會議決議參照）。被
    告行為時之刑法第41條第1項前段規定，「犯最重本刑為五
    年以下有期徒刑以下之刑之罪，而受六個月以下有期徒刑或
    拘役之宣告，因身體、教育、職業、家庭之關係或其他正當
    事由，執行顯有困難者，得以一元以上三元以下折算一日，
    易科罰金。」及依修正前罰金罰鍰提高標準條例第2條（現
    已刪除）規定，就其原定數額提高為1百倍折算1日，則本件
    被告行為時之易科罰金折算標準，應以銀元1百元、2 百元
    、3百元折算1日，經依現行法規所定貨幣單位折算新台幣條
    例第2條折算為新台幣後，應以新台幣3百元、6百元、9 百
    元折算為1日。惟被告行為後新法第41條第1項前段修正為：
    「犯最重本刑為5年以下有期徒刑以下之刑之罪，而受6個月
    以下有期徒刑或拘役之宣告者，得以新台幣1千元、2千元或
    3千元折算1日，易科罰金。」經比較新舊法結果，本案仍應
    適用較有利於被告之行為時法律即修正前刑法第41條第1項
    前段規定，諭知易科罰金之折算標準。
四、被告於肇事後，未留下救助告訴人，旋即逃離現場之行為，
    核係犯刑法第185條之4之肇事逃逸罪。
五、原審對被告論罪科刑，固非無見，惟查：被告之行為符合中
    華民國96年罪犯減刑條例之規定，原審漏未減刑，被告上訴
    否認犯罪，固無理由，檢察官據此上訴即有理由，其定應執
    行部分亦失所附麗，自應由本院將被告肇事逃逸及定應執行
    刑部分撤銷改判。爰審酌被告因駕駛計程車疏未注意以致告
    訴人受有傷害，於肇事後亦未施以救助，旋即逃逸，且始終
    未能坦認全部犯行，以及被告智識程度、犯罪動機、生活狀
    況等一切情狀，量處有期徒刑6月。被告犯行為在96年4月24
    日前，並依中華民國九十六年罪犯減刑條例減其刑二分之一
    ，並諭知易科罰金之折算標準。
據上論斷，應依刑事訴訟法第369條第1項前段、第364條、第299
條第1項前段，刑法第2條第1項前段、第185條之4，修正前刑法
第41條第1項前段、第2項，修正前罰金罰鍰提高標準條例第2條
，現行法規所定貨幣單位折算新台幣條例第2條、中華民國96 年
罪犯減刑條例第2條第1項第3款、第7條、第9條，判決如主文。
本案經檢察官林炳雄到庭執行職務。
中    華    民    國    99    年    4     月    8     日
                  刑事第六庭審判長法  官  林明俊
                                  法  官  何信慶
                                  法  官  吳淑惠
以上正本證明與原本無異。
如不服本判決，應於收受送達後10日內向本院提出上訴書狀，其
未敘述上訴之理由者並得於提起上訴後10日內向本院補提理由書
（均須按他造當事人之人數附繕本）「切勿逕送上級法院」。
                                  書記官  陳雅加
中    華    民    國    99    年    4     月    13    日
附錄本案論罪科刑所適用法條全文：
中華民國刑法第185條之4
（肇事遺棄罪）
駕駛動力交通工具肇事，致人死傷而逃逸者，處6月以上5年以下
有期徒刑。

司法院資訊處製作；財團法人民間司法改革基金會備份。
